【裁判字號】    92,上訴,632
【裁判日期】    920722
【裁判案由】    過失致死等
【裁判全文】
臺灣高等法院臺南分院刑事判決              九十二年度上訴字第六三二號    Ｃ
      上  訴  人  台灣雲林地方法院檢察署檢察官
      被      告  中鼎工程股份有限公司
      代  表  人  乙  ○  ○
      代  理  人  丙  ○  ○
      被      告  甲  ○  ○
      共      同
      選任辯護人  簡  承  佑  律師
右上訴人因被告過失致死等案件，不服臺灣雲林地方法院九十一年度訴字第二五八號
中華民國九十二年五月五日第一審判決（起訴案號：臺灣雲林地方法院檢察署九十一
年度偵字第二六四０號），提起上訴，本院判決如左：
      主      文
上訴駁回。
      理      由
一、公訴意旨略以：被告中鼎工程股份有限公司（下稱中鼎公司）於民國（下同）九
    十年三月間，承攬台塑石化股份有限公司（下稱台化公司）位於雲林縣麥寮鄉六
    輕工業區重油媒裂工廠兩套建造工程，中鼎公司再將第二重油媒裂反應蒸鎦區漆
    架台及全廠架台搭設工程轉由上介在工程有限公司（下稱上介在公司）承攬，上
    介在公司負責搭架給中鼎公司進行保溫管線油漆工程，現場中鼎公司由甲○○任
    工地經理，丁○○為上介在公司之工地經理（被告上介在公司及丁○○，均經原
    審法院以九十二年度簡字第一一號判決處刑確定在案），共同實際協調負責工地
    安全設施業務之執行，兩公司於「同一期間」、「同一工作場所」分別僱用勞工
    於高度十三公尺之施工架上作業，中鼎公司於「施工架作業環境上」竟未設計設
    置適合安全帶掛鉤可扣及護欄等之安全設施，以防止勞工作業時發生墜落之危險
    ，嗣於九十年六月七日十六時許，上介在公司所僱用之泰籍勞工尚立（ＭＡＮＧ
    ＫＨＡＮＧＳＡＭＲＩＴ），於進行施工架拆除工作時，因未有適合安全帶可勾
    扣之安全施設，上介在公司亦未提供合格之安全母帶，致泰勞尚立於施工時，非
    但無合格之安全母帶且無適合之處可勾扣，終因所繫鋼絲斷裂施工架踏板鬆脫，
    尚立自十三公尺高之施工處墜落，經送醫後不治死亡，檢察官因而認為中鼎公司
    涉觸犯勞工安全衛生法第三十一條第一項之罪嫌，應依同條第二項處罰，而為甲
    ○○則涉觸犯勞工安全衛生法第三十一條第一項之罪及刑法第二百七十六條第二
    項之業務過失致死罪嫌等情。
二、本件檢察官起訴被告犯行所憑的證據為：(一)被告中鼎公司代表人乙○○、被告甲
    ○○、被告上介在公司代表人許志通、被告丁○○於檢察官訊問時之陳述：確有
    右揭時地之事故，但否認涉有過失致死之犯行；(二)行政院勞工委員會中區勞動檢
    查所於九十年十月四日以台九十勞中檢營字第四０一三五六七之一號函附職業災
    害檢查報告書一份：鑑定結果認工作場所【未設】適合安全帶掛鉤可扣之安全設
    施（見報告第十一頁，在九十年偵字第二四八四號偵查卷之第四六頁，下稱偵一
    卷）；(三)死者所配已扣案之安全帶之索長僅有三十五公分，與被告中鼎公司於事
    後九十一年五月二十日提出於地檢署合格之安全帶長一百六十公分相比：顯然死
    者所配帶之安全帶難以鉤掛，係【不合格】；(四)另本件被害人泰勞尚立於工地因
    墜地死亡，亦經檢察官督同檢驗員相驗屬實，製有相驗筆錄、相驗屍體證明書、
    驗斷書在卷可憑。
三、按檢察官就被告犯罪事實，應負舉證責任，並指出證明之方法，刑事訴訟法第一
    百六十一條第一項規定甚明。又不能證明被告犯罪者，應諭知無罪之判決，同法
    第三百零一條第一項也有規定。而刑事訴訟法第二百五十一條第一項規定檢察官
    依偵查所得之「證據」，足認被告有「犯罪嫌疑」者，「應」提起公訴，是一般
    檢察官依法提起公訴時，依其所提之證據，被告已有犯罪之【嫌疑】，亦即案情
    【可疑】，雖然【起訴時】不必被告之罪證已達明確無疑的地步，但是【起訴】
    的意義絕非僅止於此，現代刑事訴訟法採用起訴制度，當然是要革除惡名昭彰的
    糾問制度，引伸出不告不理規定，自是順理成章，但是如果還停留在此，不肯進
    步，仍將起訴定位於【提起】訴訟或【不告不理】，早已不能滿足現在的社會需
    求。時代無時在變化進步，檢察官起訴的意義應著力於【控訴】，不斷控訴被告
    直至定罪為止，所以檢察官在起訴後，已是另一種身分，是代表國家的原告，也
    可以稱為國家的律師，向法院控訴被告的罪行，則對被告之犯罪事實，應負舉證
    責任，並指出證明的方法，自是理所當然之事，換言之，公訴人應蒐集證據、提
    出證據，並在法庭上組織證據，綜合事實，以最清楚明白的方法，積極企圖【說
    服】法院相信證據的證明力及其推理作用，使法院看清事實真相而為被告有罪之
    判決，為被害人申張正義，盡其神聖的職責。但是法院在公訴人提出之證據，已
    顯示被告【可疑】，尤其非常可疑，又沒有被告無罪的堅強反證時，在做判決時
    ，勢必遇到下列困難：如何的程度下要放棄可疑的全案（推定被告無罪）？如何
    程度下要判決被告有罪？法院要如何做才公平？是堅決查明到底，或是放棄調查
    ？其間之界線（臨界點）在於被告犯行由【可疑】到【確定無疑】間的的【合理
    懷疑】是否已排除？而要排除合理懷疑，以【一般人均不致有所懷疑】為標準，
    既然以一般人的懷疑是否仍存在，為事實是否存在的決定標準，顯然【事實真相
    】本身並非單純地、客觀地存在於彼端，還是要由人想之言之，始得【談說】事
    實是否存在。證據固然客觀在外，但是決定事實存在與否，仍在人之心理中（詳
    如附件），而可疑與合理懷疑二者無時不在互相作用中，此時如何【決定】而得
    謂【公平】？是否法院對被告之有罪可疑，依職權主動一直追究到底，不斷地蒐
    集證據，追查到底，就是公平？還是另外有比較好的選擇？在此不得不言人之【
    理性】作用，理性一方面是一個「抽象的通則」，在各社會有其大致的是非、對
    錯的範圍，但是另一方面又是「個案中」的「具體之要求標準」，【理性的懷疑
    】（懷疑事情不存在）應視【個案的情節】而決定【問題】之所在，亦即法院分
    析有關證據後，綜合所有事實，與其先前的體驗，及經驗比較異同，還不能封住
    事實不存在的【可能性】時，縱然被告仍然非常可疑，但是【卷內訴訟資料】，
    既無法排除法院在體驗及經驗上之理性懷疑（最高法院九十二年台上字第一二八
    號判決亦有闡明），在現代保障被告基本人權的要求下，為避免政府公權力任由
    己意地侵害人權，只有【推定】被告【無罪】一途，放棄追究被告的可疑（如此
    決定雖然對被害人較為不利，但是我們不能在「事實」不穩定的狀況下，處罰什
    麼人），此與正義的達成並無直接相關，而是如此做（放棄對可疑被告的追究，
    宣告其無罪）公平否？其實法律之所以採用證據能力及傳聞法則，也都是一種【
    公平的放棄】，此是考量後的【決定】，是生活方式的取捨，取者（可以說是功
    能），將政府恣意行使公權力的可能性降至最低，使人民生活的自由度提高到最
    高的程度，捨者（可說是副作用），被害人無法弭補的冤情，必須配合強化警偵
    調查證據及公訴人在法庭控訴之功能，以為補救兼顧，此既非當然之理（不是什
    麼理論所推出），也非必然之作為（一定非要如此做不可），而是公平與正義生
    活需求達到平衡的一種生活的方式，要如此生活而已。
四、本件是台塑石化有限公司「重油媒裂工廠」之建造工程，由被告中鼎公司承造，
    中鼎公司再將「第二重油媒裂反應蒸餾區油漆架台及全場架台【搭設工程】」，
    轉由上介在公司承攬，本件災害地點位於代號５６００區汽油脫臭單元之PR５４
    ０４管架作業空地，罹災泰國籍勞工尚立當時由上介在公司調度派用，從事上介
    在公司承攬之上開施工架「搭設及拆除工作」，當時勞工尚立位於管線頂端工作
    踏板，正在從事【施工架拆除作業】，尚立所站立施工架踏板，因綑綁工作踏板
    之鋼絲斷裂，踏板鬆脫，勞工尚立因而掉落地面死亡，而本件勞工尚立當時頭上
    戴安全帽，身上繫有安全帶，安全帶掛勾扣於欲拆除施工架之鋼管之事實，有上
    開職業災害檢查報告書在卷可稽（見偵一卷第四一頁至第四六頁），並經目擊證
    人即泰國籍勞工潘搭哇於勞動檢查所、警訊及偵查中證述在卷（九十年度相字第
    三五四號相驗卷第十頁背面、第二五頁，下稱偵相卷），並有現場照片及勞工尚
    立死亡之相驗筆錄、相驗屍體證明書及驗斷書附卷可證（附於偵相卷及偵一卷第
    五七頁及第五八頁），本件是上介在公司所屬之勞工尚立，正在進行該公司之【
    施工架拆除作業】時，墬地死亡，直接原因是所站立之踏板斷線鬆脫，而安全帶
    未發生應有之安全功能之事實，可以確定。成問題者：被告中鼎公司及其工地經
    理甲○○是否為承攬公司上介在公司所屬勞工尚立之勞工安全衛生法第五條第一
    項規定之雇主？勞工尚立執行拆除施工架時，工地經理被告甲○○業務上有無注
    意尚立之安全之義務？實際上能否注意？對安全掛勾之設置有無疏忽？
五、經查：
    (一)【關於勞工安全衛生法第三十一條罪名部分】
      法律上之理由：
        (1)勞工安全衛生法第五條第一項第五款規定：「雇主對左列事項【應有】符
          合標準之必要安全衛生【設備】：‧‧五、防止有墜落、崩塌等之虞之作
          業場所引起之危害。‧‧」；同條第二項規定：「雇主對於勞工就業場所
          之通道、地板、階梯或通風、採光、照明、保溫、防濕、休息、避難、急
          救、醫療及其他為保護勞工健康及安全設備，應妥為規劃，並【採取】必
          要之【措施】」。
        (2)同法第三十一條「違反【第五條第一項】或第八條第一項之規定，致發生
          第二十八條第二項第一款之職業災害者（死亡災害），處三年以下有期徒
          刑﹑拘役或科或併科新台幣十五萬元以下罰金。」「法人犯前項之罪者，
          除處罰其負責人外，對該法人亦科以前項之罰金。」；同法第三十四條第
          一則規定：「違反【第五條第二項】之規定，經通知限期改善而不如期改
          善者，處新台幣三萬元以上六萬元以下罰鍰」。
        (3)由上開條文規定可知，雇主對於有墬落、崩塌之虞的【作業場所】，【應
          有】符合標準的必要安全衛生【設備】，以防止危害發生，重在設置安全
          設備，若欠缺此項【設備】，致發生勞工死亡職業災害，雇主應負同法第
          三十一條之【刑事責任】。而雇主對於勞工就業場所之通道、地板、階梯
          或通風、採光、照明、保溫、防濕、休息、避難、急救、醫療及其他為保
          護勞工健康及安全設備，應妥為規劃，並【採取】必要之【措施】，此所
          謂雇主應【採取】必要之【措施】，顯係對通道等場所及保護勞工健康、
          安全設備，採取必要之措施，對照同法第五條第一項及第二項之含義，設
          備與措施並不相同，【措施】應指【人為措施】，即【人之作為】，而非
          安全設備本身，是違反同法【第五條第二項】之規定（未採取必要之措施
          ），依同法第三十四條第二款規定僅處以雇主【罰鍰】，尚未構成雇主之
          刑事責任。可見雇主對於設置必要之安全設備及採取必要之措施，分別負
          不同之責任。
        (4)同法第二條第二項「‧‧本法所稱【雇主】，謂事【業主或事業之經營負
          責人】。‧‧」
        (5)同法第十八條「【事業單位】與承攬人、再承攬人分別僱用勞工【共同作
          業】時，為防止職業災害，原事業單位【應採取】左列必要【措施】：一
          、設置協議組織，並指定工作場所負責人，擔任指揮及協調之工作。二、
          工作之連繫與調整。三、工作場所之巡視。四、相關承攬事業間之安全衛
          生教育之指導及協助。五、其他為防止職業災害之必要事項。」「事業單
          位分別交付二個以上承攬人共同作業而未參與共同作業時，應指定承攬人
          之一負前項原事業單位之責任。」
        (6)同法第三十四條第二款「有左列情形之一者，處新台幣三萬元以上六萬元
          以下罰鍰：‧‧二、違反第九條、第十三條、第十七條、【第十八條】、
          第十九條、第二十四條或第三十條第二項之規定。‧‧」
        (7)是以，因違反勞工安全衛生法第五條第一項規定而須負同法第三十一條之
          刑責者，為被害勞工之事業主或事業之經營負責人。若非被害勞工之雇主
          ，僅為承攬關係之原事業單位，雖因共同作業而負有同法第十八條規定之
          負採取必要措施之義務，其違反只生同法第三十四條之行政處罰責任，並
          不負雇主之設置安全設備之刑事責任。
        (8)至於同法第十六條「事業單位以其事業招人承攬時，其【承攬人】就承攬
          部分負本法所定僱主之責任；原事業單位就【職業災害補償】仍應與承攬
          人員【負連帶責任】。再承攬者亦同。」則是指職業災害補償責任，並非
          刑事責任。
      本件職業災害經行政院勞工委員會中區勞動檢查所認定發生災害之事業單位
        為上介在公司，而被害泰國籍勞工尚立之雇主為上介在公司，中鼎公司則屬
        承攬人上介在公司之原事業單位等屬實，從而，被告中鼎公司及被告即中鼎
        公司工地經理甲○○，並非被害勞工尚立之雇主，縱然本件關於勞工之安全
        設備有欠缺，致發生勞工死亡之職業災害，其勞工安全衛生法之刑事責任亦
        應由勞工尚立之雇主即上介在公司負責，與原事業單位即被告中鼎公司及工
        地經理甲○○無關。縱中鼎公司與承攬人上介在公司於「同一期間」「同一
        工作場所」分別僱用不同的勞工，於高度十三公尺之施工架上作業，而有「
        共同作業」之情形，被告中鼎公司及其工地經理甲○○依法只負責原事業單
        位之採取必要【措施】之義務，並無設置安全【設備】之義務，是中鼎公司
        及其工地經理甲○○亦無成立勞工安全衛生法第三十一條刑責之餘地。
    (二)【關於業務過失致死罪名部分】
      刑法上之過失犯罪：(1)必須行為人在法律層面上有注意義務，具體個案實際
        上能夠注意、卻不注意為前提，(2)且其過失行為與結果間，在客觀上「有相
        當因果關係」始得成立。按刑法第二百七十六條第二項業務過失致人於死罪
        ，其構成要件須從事「業務」之人，因「業務上」過失，致人於死，始足成
        立，此之「過失」須基於業務上行為所產生，又刑法上之「過失犯」，以行
        為人對於「結果之發生」，「應注意」並「能注意」而「不注意」為成立要
        件。所謂「應注意」者，雖指行為人在法律上被要求作為之義務層面，與「
        能注意」係指行為人個人在此義務下，實際具體情況中，所能擁有之注意能
        力（範圍及強度）層面不同，惟「義務」者，在具體案件中，非但只是「有
        無」義務而已，還包括實際上義務之【範圍】與【強度】，刑法第十四條規
        定所要求的【應該注意義務之範圍】，須在具體案件中，【按其情節】考慮
        行為人之行為態樣、事實上能力所及、業務性質、與結果之關聯，始能明確
        充實界定其義務之範圍，以決定其在該案件中否有注意義務。至於刑法上之
        【相當因果關係】，雖然是在判斷刑事責任之歸屬，但是因果關係本身尚非
        達到法律評價層面（責任成立與否之主觀選擇），但也非僅是單純自然界之
        事實層面（客觀之自然科學及經驗法則），而應是【經驗認識上的問題】，
        換句話說，既非自然存在之事實，也非人對事實所加上的是非評價，而是【
        人所認知之事件】，即以自然事實為基礎，對事件在時間上前後發生之經過
        ，一般人所賦予的【解釋意義】，當然仍以刑事責任是否成立，為解釋事件
        意義的依歸。因果關係是刑事責任成立之前提要件，但其本質是以自然事實
        為基礎，所做的「解釋」。因果關係在決定行為事實與結果事實間，是否有
        【原因力】？就行為事實及結果事實兩者間，以自然事實的觀點，只有時間
        先後關係，但是【還原為】現象或事件時，當然以人之生活常識經驗及專業
        科學知識為認識之基礎，用以【解釋】該現象或事件的【意義】，惟判斷是
        否成立因果關係時，所使用之相關之生活常識經驗及科學專業知識本身，雖
        屬客觀的知識，但是不免要以【主觀理性】作認定，判斷何者為構成要件上
        【重要性】之原因，實際上可以說以【社會】之觀點，詮釋事件間有無原因
        力存在。實務上最高法院七十六年度台上字第一九二號判例也說明：「所謂
        【相當因果關係】，係指【依經驗法則】，綜合【行為當時】所存在之一切
        事實，為客觀之事後審查，認為在一般情形之下，有此行為之同一條件，【
        均可發生同一之結果者】，則該條件即為發生結果之【相當條件】，行為與
結果即有相當因果關係；反之，若在一般情形下，有此同一條件存在，而依
        客觀之審查，【認為不必皆發生此結果者】，則該條件與結果並不相當，不
        過為【偶然之事實】而已，其行為與結果間即無相當因果關係」，已詳細說
        明【相當條件】與【偶然事實】之區別標準和方法，形式上雖是仿效自然科
        學的客觀可觀察之實驗方法，但實際上仍是是社會學之解釋方法，以體驗及
        內省自觀的方法，做類責任的判斷，為過失責任建立合理的處罰基礎。
      檢察官所引上開職災害檢查報告書，認為被告甲○○涉有刑法二百七十六條
        第二項業務過失致死罪嫌之理由固為「中鼎公司工作場所負責人工地經理甲
        ○○，為負責工地安全設施設置業務執行之人，對於承攬人上介在公司所僱
        勞工於高度約十三公尺處從事【施工架拆除作業】之墜落危害，應依勞工安
        全衛生法第五條第一項：『雇主對左列事項應有有符合標準之必要安全衛生
        設備：‧‧‧五、防止有墜落﹑崩塌等之虞之作業場所引起之危害。‧‧‧
        』、暨營造安全衛生設施標準第十條：『雇主雇用勞工於二公尺以上高度之
        屋頂、‧‧‧工作台等場所從事作業，應於該處設置護欄、或護蓋等防護設
        備（如堅固之安全母索）。但如使勞工佩帶有安全帶等而無墜落之虞者，不
        在此限。』之規定，【採取防止勞工墜落設施】且依當時情況應能注意竟疏
        於注意，未於離地高約十三公尺之懸空施工架設置防止墜落安全防護設備，
        而任由承攬人上介在公司所僱勞工於該處作業，致發生本墜落災害，涉嫌觸
        犯刑法第二百七十六條第二項規定‧‧‧」。惟查，被告中鼎公司既非勞工
        尚立之雇主，只是原事業單位（即施工架之定作人），被告中鼎公司與勞工
        尚力間並無勞動契約關係存在，自無注意尚立工作之義務，再看被告中鼎公
        司依法並不負勞工安全衛生法第五條第一款之雇主【設置安全設備】之義務
        ，只負同法第十八條第一項規定之原事業單位【採取必要措施】之義務，則
        以其工地經理甲○○負有勞工安全衛生法第五條第一項、營造安全衛生設施
        標準第十條之雇主設置安全設備之責任，即有不合。而勞工安全衛生法第十
        八條第一項規定之原事業單位應採之必要【措施】（即其法定義務）如下：
        一、設置協議組織，並指定工作場所負責人，擔任【指揮及協調】之工作。
    二、工作之【連繫與調整】。三、工作場所之【巡視】。四、相關承攬事業
        間之安全衛生教育之【指導及協助】。五、其他為防止職業災害之必要事項
        。顯然原事業單位之中鼎公司及其工地經理甲○○對承攬人所承攬工作之【
        應注意義務】在於：【指揮、協調、聯繫、調整、巡視、指導及協助】等人
        為措施，被告甲○○身為被告中鼎公司之「工地經理」，對中鼎公司所僱用
        在現場施工架上工作之工人，固有勞工安全衛生法第五條第一項之義務，也
        有注意該公司工人施工安全之義務，惟本件勞工尚立是承攬人上介在公司所
        僱用之勞工，進行上介在公司之拆除施工架作業，也非進行被告中鼎公司之
        業務，與被告中鼎公司及被告甲○○均無直接關係，被告甲○○對上介在公
        司之工作人員之關係，只有代表中鼎公司指揮、協調上介在公司，及巡視工
        作場所，並不直接指揮負責上介在公司員工之工作，是被告甲○○之業務，
        並無直接注意上介在公司員工之工作安全設備之義務，只負責指導及協助安
        全衛生教育事宜。
      上述報告書又指「因本次發生災害之事業單位【上介在公司】有關勞工安全
        衛生管理員之設置、工作守則之訂定、對勞工安全衛生教育訓練之實施等皆
        未辦理。中鼎公司對於相關承攬事業間之安全衛生教育之【指導及協助】並
        未善盡其應有之責任」，而有未盡勞工安全衛生法第十八條所課予承攬關係
        中原事業單位與承攬人分別僱用勞工共同作業時，應採取防止意外災害必要
        【措施】之注意義務。經查：
        (1)該報告書研判「本災害發生可能原因為：勞工尚立於進行施工價拆除作業
          時，可能安全帶掛鉤未扣或扣於不適當位置（欲拆除施工架之鋼管），因
          捆綁工作踏板之鋼絲突然斷裂，踏板鬆脫，而墜落地面死亡。」
        (2)上述報告書之撰寫人洪培元，於檢察官詰問時證稱（原審卷第八一頁背面
          ）：「（你們判斷外籍勞工尚立墜落的原因是什麼？）可能是安全帶掛鉤
          未扣或扣於不適當位置（欲拆除施工架之鋼管），因捆綁工作踏板之鋼絲
          突然斷裂，踏板鬆脫，而墜落地面；（問：原因是有二個，一個是安全帶
          鉤扣的問題，一個是捆綁踏板鋼絲斷裂的問題，這二個問題有無先後次序
          的關係，你們研判什麼原因導致墜落的結果？）因罹災勞工安全帶未扣好
          ，且捆綁踏板的鋼絲斷裂才造成墜落，二個原因同時存在才會發生這樣的
          結果」等情。
        (3)證人即上介在公司工地經理丁○○於辯護人詰問時供稱（原審卷第八七－
          八八頁）：「（問：剛才說你是上介在員工、監工，要去拆鷹架有跟勞工
          講習？）有，每個月中鼎公司有一個講習。（問：尚立有去參加講習？）
          沒有，但是我們有教導他，他已經作一年多了。我們去接受中鼎公司講習
          回來再教勞工。（問：如何教？）我教的不只三人，我們裡面員工我都有
          教到。（問：他們要去拆時你有拿安全帽、安全帶給他們？）有。（問：
          你拿安全帽、安全帶給他是什麼目的？）施工本來就要有這些配備」等情
          ，與當時目擊勞工潘塔哇於警訊及偵查中所證稱：「死者尚立有上安全帶
          戴安全帽」等情（九十年度相字第三五四號相驗卷第十頁背面、第二五頁
          ）符合，可以看出勞工尚立戴有上介在公司即鷹架工程之承攬人發給勞工
          安全帶、安全帽，則證人丁○○所證均有拿安全帽、安全帶給勞工，也作
          了安全講習等情，應該可以採信。
        (4)上述報告書亦認定中鼎公司「與承攬人（上介在公司）分別雇用勞工共同
          作業時，已設置協議組織，指派該公司工地保溫組組長沈裕斌負責工作現
          場指揮、巡視、協調聯繫工作」（偵查卷第四九頁）
        (5)綜合(1)(2)(3)(4)四點，可以看出被告甲○○及所屬中鼎公司，對於上介在公
          司的員工安全訓練已有指導、協助之作為。
        (6)至於上述報告書所指被告甲○○【未督導】承攬人上介在公司有關勞工安
          全衛生管理員之設置、工作守則之訂定、對勞工安全衛生教育訓練之實施
          辦理之【疏失】，縱然屬實，而有違反勞工安全衛生法第十八條之規定，
          而應依同法第三十四條規定【處以罰鍰】。又被告甲○○未盡對承攬人之
          員工之安全衛生【教育】之指導及協助義務，與承攬人是否對其員工盡【
          設置安全設備】責任，並無直接關係，是原事業單位人員違反此指導及協
          助承攬人公司之義務，並非對承攬人上介在公司之員工違反義務。又本件
          勞工尚立之安全帶掛鉤未扣或扣於不適當位置（欲拆除施工架之鋼管）及
          因捆綁工作踏板之鋼絲突然斷裂等二個因素，衡情應係出於勞工本身之疏
          忽，以及上介在公司現場工地經理監督之疏忽。亦即，這是現場施工時執
          行面的細節問題，與是否督導上介在公司訂定工作守則、督導上介在公司
          密集對勞工實施安全衛生教育訓練，並無相當之因果關係。
      檢察官指「死者所配已扣案之安全帶之索長僅有三十五公分（見偵他卷第一
        四六頁照片四張），與被告中鼎公司於事後九十一年五月二十日提出於地檢
        署合格之安全帶長一百六十公分（見偵他卷第二二一－二二五頁照片列印）
        相比：顯然死者所配帶之安全帶難以鉤掛，係不合格。」經查：
        (1)勞工尚立身上所繫安全帶，雖僅有三十五公分，卻是因為把繩索繞圈圈、
          捲了起來（見偵他卷第一四六頁的照片）。推想其目的，可能是勞工本身
          覺得費事，不願勾掛，將勾掛用的繩索捲短，在未勾掛時，不致於太長而
          絆到腳，然而其防護功能卻因而不彰。
        (2)查上介在公司工地經理丁○○、中鼎公司保溫組組長沈裕斌，於原審法院
          審理時供稱之內容顯示：（原審卷第八六－九五頁）：
          (甲)被害勞工尚立墜落死亡事故現場，距離中鼎公司當時另外轉包其他承攬
            人之管線保溫工程施作地點尚有六、七十公尺之遠，雖然保溫工程現場
            有中鼎公司的監工，監工是否能發覺另處拆除鷹架的勞工尚立未妥善使
            用安全帶，而向中鼎公司工地經理甲○○反應，欠缺證據證明。
          (乙)至於補漆工程雖然是由中鼎公司自行施作，然而卻是在上介在公司搭架
            完工後才進場施工，補漆工程完成，必須再等保溫工程完工，才會進行
            拆架，補漆工程與拆架工程，在時間上完全不重疊。則甲○○實際上是
            否能自行查覺或因下屬報告而查覺鷹架工程的勞工未妥善使用安全帶，
            亦有疑問。
        (3)綜上所述，被告中鼎公司並非勞工尚立之雇主，而被告甲○○是被告中鼎
          公司之工地經理，既非勞工尚立之雇主，也無注意上介在公司之勞工之安
          全設備之義務，僅有協助上介在公司關於勞工衛生安全教育義務，對勞工
          尚立之工作安全並無注意義務，本件又是出於勞工本身之疏忽，以及上介
          在公司執行監督人員的疏忽，與被告甲○○並無任何關係。
四、綜上所述，檢察官不能證明被告中鼎公司、甲○○係勞工安全衛生法第二條第二
    項規定之雇主、違反勞工安全衛生法第五條第五款規定。又檢察官所指被告甲○
    ○涉嫌業務過失致死，證據也是不足。
五、原審因認被告中鼎公司及甲○○無罪，核無不合，上訴人即檢察官上訴意旨認被
    告二人犯罪，指摘原判決不當，非有理由，應予駁回。
據上論斷，應依刑事訴訟法第三百六十八條，判決如主文。
本案經檢察官邱克斌到庭執行職務。
中    華    民    國      九十二      年      七      月      二十二    日
                                  臺灣高等法院臺南分院刑事第六庭
                                      審判長法官  蔡    崇    義
                                            法官  董    武    全
                法官  宋    明    中
右正本證明與原本無異。
被告中鼎公司部分，當事人不得上訴。
檢察官如不服本判決，應於判決送達後十日內向本院提出上訴書。
                                      法院書記官  李    育    儒
中    華    民    國      九十二      年      七      月      二十四    日
附件：
刑事案件的【證據】與【犯罪事實】兩者的性質不同，證據是物理的事實，是現在的
存在，真正的存在，人可以用感官直接觀察、感覺到證據的存在，並在心中產生本案
的【印象經驗】，但是犯罪事實並非現在存在的物理事實，而是「過去的」、「歷史
的」事實經過（現在已經不存在），證據與犯罪事實的關係，就是證據造成【可疑】
的狀況，一種真正的存在「現在事實」（證據）使人感到另一種可能存在過的「歷史
事實」（犯罪事實）的【可能性】，換言之，證據對人產生一種無法直接觀察到的「
可能犯罪事實」的【可能性】之心理狀態，而人的【理性】是一種本案的【前經驗】
（歷史經驗），由各人先前之體驗及經驗法則所構成，是了解本案「印象經驗」的【
前結構】，也是理解本案諸多疑問的【基礎框架】，更是知道本案模糊點之「所有可
能性」的根源，證據的【證明力】，是證據所建構的現在結構（此部份是比較物理客
觀的「觀察實驗法」所得之成果），與個人理性的前結構【比較】所得之結論（這部
分是使用比較主觀的「主觀內省方法」），為防止主觀內省法的「主觀性」影響到判
斷的正確性，思考過程必須時時處處建基於【個案之案情】，離開個案之案情，有使
主觀想法淹蓋過客觀存在事實的危險。若證據之證明力結合推理作用，已關閉本案在
理論上的所有可能性，本案之「犯罪事實」成為本案【唯一可能性】時，我們才可以
說【相信】過去的事實【存在過】，這是一種【心理事實】的相對存在，並非物理事
實的真正絕對存在，所以一個新的堅強有力證據出現，就會【推翻】原來的犯罪事實
。因此蒐集證據要廣，提出證據後，先找出問題疑點所在，再分類集中比對證據，由
體驗及經驗法則中淬取證據之證明力，結合推理作用、綜合所有事證，看看在本案中
，是否已一一關閉理性上所能想到的本案中的「合理懷疑」，若尚有合理懷疑存在，
則被告犯罪事實的心理現象，就不夠穩定，無法【保證】將此心理事實當成真的事實
時，絕無錯誤的可能性，而法院斟酌所有事證，書寫【判決書】，並說明判斷之【理
由】時，從而勢必有所抉擇。


司法院資訊處製作；財團法人民間司法改革基金會備份。
